臺灣彰化地方法院刑事判決
110年度金訴字第51號
公  訴  人  臺灣彰化地方檢察署檢察官
被      告  黃啓智




上列被告因違反洗錢防制法等案件，經檢察官提起公訴（110年
度偵緝字第195號）及移送併案審理（110年度偵字第6157號），
被告於準備程序中就被訴事實為有罪之陳述，經告知簡式審判程
序之旨，並聽取公訴人、被告之意見後，本院合議庭裁定由受命
法官獨任依簡式審判程序審理，判決如下：
　　主　　文
黃啓智共同犯洗錢防制法第十四條第一項之一般洗錢罪，處有期
徒刑參月，併科罰金新臺幣參萬元，罰金如易服勞役，以新臺幣
壹仟元折算壹日。
　　犯罪事實
一、黃啓智依其智識程度及社會生活經驗，可知悉金融帳戶為個
    人信用、財產之重要表徵，而國內社會上層出不窮之犯罪集
    團為掩飾不法行徑，避免執法人員之追究及處罰，經常利用
    他人之金融帳戶掩人耳目，可預見將自己之金融帳戶存摺、
    金融卡及密碼提供予不詳之人使用，常與詐欺等財產犯罪密
    切相關，極有可能遭詐欺犯罪者利用作為人頭帳戶，便利詐
    欺犯罪者用以向他人詐騙款項，因而幫助詐欺犯罪者從事財
    產犯罪，且受詐騙人匯入款項遭提領後，即產生遮斷資金流
    動軌跡而逃避國家追訴、處罰之效果。黃啓智前因負債，經
    真實姓名年籍不詳、綽號「阿全」之成年人要求提供帳戶以
    還款，而其依上揭情節，可預見此可能係詐欺犯罪者在對外
    收取金融帳戶，以遂行詐欺取財及洗錢犯罪，其提供金融帳
    戶有違法風險，竟仍同意提供其所有之金融帳戶，基於縱有
    人以其交付之金融帳戶實施詐欺取財、洗錢犯行亦不違背其
    本意之幫助詐欺、幫助洗錢之不確定故意，於民國109年10
    月21日，將甫於前一日始補申辦之中華郵政股份有限公司帳
    號00000000000000號帳戶之存摺、金融卡（含密碼）及印鑑
    章，在臺中市某處，交予「阿全」，以此方式容任「阿全」
    及所屬詐欺集團（無證據證明黃啓智知悉「阿全」屬三人以
    上詐欺集團之成員，亦無證據證明該集團成員有未滿18歲之
    人）使用其前開帳戶遂行財產犯罪。嗣「阿全」所屬詐欺集
    團成員，即共同意圖為自己不法之所有，並基於詐欺取財及
    洗錢之犯意聯絡，分別於：㈠109年9、10月間，以LINE暱稱
    為「GuoYa」之帳號與丙○○聯繫，向丙○○佯稱：認識外匯分
    析師，須至「Sunlaideal FE Markets Limited」網站申設
    帳戶、須下載「Meta Trader4」APP進行投資等語，致丙○○
    陷於錯誤，於109年10月23日13時30分、15時9分許，分別轉
    帳及無摺存款新臺幣（下同）5萬元、6萬元至前開帳戶內，
    旋遭不詳詐欺集團成員於同日15時41分、16時22分許，網路
    跨行轉帳至其他帳戶，以此方式掩飾、隱匿該等款項真正之
    去向、所在。㈡109年9月1日，透過「Tinder」交友平台認識
    甲○○後，以LINE暱稱為「趙澤晨」之帳號與甲○○聯繫，向甲
    ○○佯稱：加入外匯投資網站，跟著指示操作，一定會獲利等
    語，致甲○○陷於錯誤，於109年10月29日15時25分許，在國
    泰世華商業銀行○○分行，以臨櫃匯款方式，匯款20萬3,000
    元至前開帳戶。「阿全」於同日16時許，將黃啓智前所提供
    之存摺及印鑑章交予黃啓智，並要求其臨櫃提領款項，黃啓
    智此時可預見如提供帳戶供人使用後再依指示提領款項交付
    ，可能屬擔任提領詐欺犯罪贓款之行為（即俗稱之「車手」
    ），且如代他人提領帳戶內來源不明之款項，形同為詐騙者
    取得詐欺犯罪贓款，並藉此掩飾詐欺不法所得之本質、來源
    及去向，製造金流斷點，竟自單純提供前開帳戶之幫助犯意
    ，提升為共同參與犯罪之意思，與前開詐欺集團成員共同意
    圖為自己不法之所有，基於縱可能與前開詐欺集團成員共同
    詐欺取財及隱匿詐欺犯罪所得之去向、所在亦不違背其本意
    之共同詐欺取財、洗錢不確定故意之犯意聯絡，推由黃啓智
    於109年10月29日17時21分許，在址設彰化縣○○市○○路00號
    之中華郵政股份有限公司彰化○○路分局臨櫃提領37萬3,000
    元（超過20萬3,000元之款項係由不詳之人匯入），旋將上
    開款項連同前開帳戶之存摺及印鑑章，一併交付予「阿全」
    ，以此方式製造金流斷點，致無從追查前揭犯罪所得之去向
    、所在，而掩飾、隱匿該犯罪所得之去向、所在。
二、案經丙○○訴由彰化縣警察局鹿港分局報告臺灣彰化地方檢察
    署檢察官偵查起訴，以及甲○○訴由新北市政府警察局汐止分
    局報告臺灣彰化地方檢察署檢察官偵查後移送併案審理。　
    理    由
一、本案被告黃啓智所犯係死刑、無期徒刑、最輕本刑為3年以
    上有期徒刑以外之罪，亦非高等法院管轄之第一審案件，被
    告於準備程序進行中，就被訴事實為有罪之陳述，經告知簡
    式審判程序之旨，並聽取公訴人及被告之意見後，本院合議
    庭依刑事訴訟法第273條之1第1項規定，裁定由受命法官獨
    任進行簡式審判程序，且依刑事訴訟法第273條之2、第159
    條第2項之規定，不適用同法第159條第1項之規定，亦不受
    同法第161條之2、第161條之3、第163條之1及第164條至170
    條規定之限制，合先敘明。
二、上揭犯罪事實，業據被告於本院準備程序及審理時均坦承不
    諱（見本院卷第321頁至第324頁、第336頁至第337頁），核
    與告訴人丙○○、甲○○於警詢時之證述相符（見偵字第1622號
    卷第11頁至第13頁，警卷第11頁至第13頁），且有被告前開
    帳戶開戶基本資料及客戶歷史交易清單、內政部警政署反詐
    騙諮詢專線紀錄表、新北市政府警察局海山分局海山派出所
    受理詐騙帳戶通報警示簡便格式表、受理各類案件紀錄表、
    受理刑事案件報案三聯單、告訴人丙○○提出之玉山銀行存摺
    封面影本、無摺存款存款人收執聯、相關資料、對話紀錄及
    交易紀錄翻拍照片、內政部警政署反詐騙諮詢專線紀錄表、
    臺北市政府警察局北投分局石牌派出所受理詐騙帳戶通報警
    示簡便格式表、金融機構聯防機制通報單、被告前開帳戶之
    開戶基本資料及客戶歷史交易清單、告訴人甲○○提出之對話
    紀錄及交易紀錄翻拍照片、被告臨櫃提款監視錄影畫面翻拍
    照片、中華郵政股份有限公司111年4月1日儲字第111009478
    6號函暨檢附之郵政存簿儲金提款單、掛失補副/結清銷戶申
    請書、郵政晶片金融卡即時發卡服務申請書、郵政金融卡/
    網路郵局及e動郵局/電話語音約定轉帳申請書（見偵字第16
    22號卷第25頁至第33頁、第35頁、第45頁、第49頁至第59頁
    ，警卷第15頁、第27頁、第29頁、第55頁至第67頁、第72頁
    至第74頁，本院卷第179頁至第187頁）等件附卷足佐，足見
    被告自白與事實相符。是本案事證明確，被告上開犯行堪以
    認定，應予依法論科。
三、論罪科刑之依據：　
　㈠所犯法條：
　　⒈刑法上之幫助犯，固以幫助他人犯罪之意思而參與犯罪構
      成要件以外之行為而成立，但所謂以幫助他人犯罪之意思
      而參與者，指其參與之原因，僅在助成他人犯罪之實現者
      而言；所稱參與犯罪構成要件以外之行為，乃指其所參與
      者非直接構成某種犯罪事實之內容，而僅係助成其犯罪事
      實實現之行為而言；苟已參與構成某種犯罪事實之一部，
      即屬分擔實施犯罪之行為，雖僅以幫助他人犯罪之意思而
      參與，亦仍屬共同正犯。刑法上所謂幫助他人犯罪，係指
      就他人之犯罪加以助力，使其易於實施之積極的或消極的
      行為而言。如在正犯實施前，曾有幫助行為，其後復參與
      犯罪構成要件之行為者，即已加入犯罪之實施，其前之低
      度行為應為後之高度行為所吸收，仍成立共同正犯，不得
      以從犯論。次按犯罪行為始於著手，故行為人於著手之際
      具有何種犯罪故意，原則上應負該種犯罪故意之責任。惟
      行為人若在著手實行犯罪行為繼續中轉化（或變更）其犯
      意（即犯意之升高或降低）而繼續實行犯罪行為，致其犯
      意轉化前後二階段所為，分別該當於不同構成要件之罪名
      ，而發生此罪與彼罪之轉化，除另行起意者，應併合論罪
      外，若有轉化（或變更）為其他犯意而應被評價為一罪者
      ，自應依吸收之法理，視其究屬犯意升高或降低而定其故
      意責任，犯意升高者，從新犯意；犯意降低者，從舊犯意
      （最高法院105年度台上字第2362號判決意旨參照）。又
      按共同正犯，係共同實行犯罪行為之人，在共同意思範圍
      內，各自分擔犯罪行為之一部，相互利用他人之行為，以
      達其犯罪之目的；且不限於事前有所協議，其於行為當時
      ，基於相互之認識，以共同犯罪之意思參與者，亦無礙於
      共同正犯之成立。而詐欺集團為實行詐術騙取款項，並蒐
      羅、使用人頭帳戶以躲避追緝，各犯罪階段緊湊相連，係
      需多人縝密分工，相互為用，方能完成之集團性犯罪，雖
      各共同正犯僅分擔實行其中部分行為，仍應就全部犯罪事
      實共同負責；是以部分詐欺集團成員縱未直接對被害人施
      以詐術，如有接收人頭帳戶金融卡、測試、回報供為其他
      成員實行詐騙所用，或配合提領款項，從中獲取利得，餘
      款交付其他成員等行為，所為均係該詐欺集團犯罪歷程不
      可或缺之重要環節，尤其是配合提領贓款，被害人遭詐欺
      集團成員詐騙後，雖已將款項匯入詐欺集團指定之人頭帳
      戶，但上開款項在詐欺集團成員實際提領前，該帳戶隨時
      有被查覺而遭凍結之可能，故分擔提領詐騙所得贓款之工
      作，更是詐欺集團最終完成詐欺取財犯行之關鍵行為，仍
      係以自己犯罪之意思，參與犯罪構成要件之行為，而屬共
      同正犯（最高法院107年度台上字第3703號判決意旨參照
      ）。
　　⒉洗錢防制法第14條第1項規定：「有第2條各款所列洗錢行
      為者，處7年以下有期徒刑，併科新臺幣5百萬元以下罰金
      。」同法第2條規定：「本法所稱洗錢，指下列行為：一
      、意圖掩飾或隱匿特定犯罪所得來源，或使他人逃避刑事
      追訴，而移轉或變更特定犯罪所得。二、掩飾或隱匿特定
      犯罪所得之本質、來源、去向、所在、所有權、處分權或
      其他權益者。三、收受、持有或使用他人之特定犯罪所得
      。」而所謂特定犯罪，包括刑法第339條之詐欺取財罪，
      洗錢防制法第3條第2款定有明文。是若有掩飾或隱匿因自
      己或他人詐欺所得財物之行為，即應成立洗錢罪。本案被
      告提供前開帳戶資料予詐欺集團成員使用，致告訴人丙○○
      2人遭詐欺後，將款項匯入或轉入前開帳戶，再由不詳人
      士轉帳至其他帳戶，或由被告前往提領，有隱匿詐欺犯罪
      所得去向、所在之作用，而製造金流斷點，以逃避國家追
      訴或處罰，藉此方式掩飾、隱匿詐欺犯罪所得之去向及所
      在，自屬上開法條所稱之洗錢行為。
　　⒊就告訴人丙○○部分，被告於交付前開帳戶資料時，尚難認
      已有共同實行詐欺及洗錢之犯意聯絡及行為分擔，且其當
      時提供前開帳戶資料，應僅係對於正犯欲遂行之詐欺及洗
      錢犯行，資以助力，非屬詐欺取財罪及一般洗錢罪之構成
      要件行為，從而，被告於交付前開帳戶資料當時應僅論以
      幫助犯。是核被告就犯罪事實欄一、㈠所為，係犯刑法第3
      0條第1項前段、第339條第1項之幫助詐欺取財罪及刑法第
      30條第1項前段、洗錢防制法第14條第1項之幫助一般洗錢
      罪。且被告係以一行為而觸犯構成要件相同之數罪名，為
      想像競合犯，應依刑法第55條規定，從一重論以一幫助一
      般洗錢罪。
　　⒋就告訴人甲○○部分，被告嗣後應允提領告訴人甲○○被騙匯
      入前開帳戶內之款項，係將原幫助犯意提升為共同正犯之
      犯意，且在前開詐欺集團成員指示下，前往臨櫃提領37萬
      3,000元（其中之20萬3,000元為告訴人甲○○所匯入，而超
      出此部分之款項則係由不詳之人所匯入）後交予前開詐欺
      集團成員，此等行為已該當於參與詐欺及洗錢犯行之構成
      要件行為，雖被告未能確知前開詐欺集團成員分工實施犯
      罪之細節，亦未參與對告訴人甲○○施行詐騙之過程，然此
      部分既與前開詐欺集團成員具有相互利用之共同犯意，並
      各自分擔部分犯罪行為，依前揭說明，被告仍應就此部分
      犯行負共同正犯責任，而其先前所為交付前開帳戶資料之
      幫助詐騙告訴人甲○○及該部分幫助洗錢之低度行為，自應
      為其後參與犯罪構成要件之高度行為所吸收，無庸再依幫
      助犯論處。是核被告就犯罪事實欄一、㈡所為，係犯刑法
      第339條第1項之詐欺取財罪及洗錢防制法第14條第1項之
      一般洗錢罪。又被告就告訴人甲○○為詐欺犯行後，再透過
      洗錢行為以掩飾、隱匿所得去向，因目的單一且具有行為
      重疊性，自應以一行為論以想像競合犯，應依刑法第55條
      規定，從一較重之一般洗錢罪處斷。再移送併辦即臺灣彰
      化地方檢察署110年度偵字第6157號部分，與原提起公訴
      之此部分有想像競合犯之裁判上一罪關係（詳後述），為
      起訴效力所及，本院自應併予審理，附此敘明。移送併辦
      意旨書所犯法條欄雖未論及犯詐欺取財罪及一般洗錢罪，
      而就此部分仍僅論以幫助詐欺取財罪及幫助一般洗錢罪，
      容有未洽，然此部分業經蒞庭之公訴檢察官當庭更正此部
      分之論罪法條為刑法第339條第1項之詐欺取財罪及洗錢防
      制法第14條第1項之一般洗錢罪，並經本院當庭告知被告
      更正後之罪名（見本院卷第324頁），已無礙被告防禦權
      之行使，故本院自無庸變更起訴法條，附此敘明。
　㈡被告雖未親自對告訴人甲○○施用詐術，然其知悉提供之前開
    帳戶係作為詐欺他人之人頭帳戶使用，仍提供前開帳戶予前
    開詐欺集團成員使用，並依指示臨櫃提領贓款，被告所為係
    詐欺取財罪及洗錢罪所不可或缺之分工，被告與前開詐欺集
    團成員對告訴人甲○○所犯詐欺取財及洗錢之犯行，應論以共
    同正犯。
  ㈢本案詐欺集團成員先後向告訴人丙○○接續詐騙，告訴人丙○○
    聽從其指示，先後將款項匯入至被告前開帳戶內，該詐欺集
    團成員對於同一告訴人丙○○為數次詐取財物之行為，係於密
    接之時間實施，侵害同一法益，各行為之獨立性薄弱，依一
    般社會通念，應評價為數個舉動之接續進行，為接續犯，應
    論以一罪。
  ㈣被告所犯上開二罪（即幫助一般洗錢罪及一般洗錢罪）係在
    同一事實歷程本於詐欺及洗錢之同一目的所為，依照社會一
    般通念，難以從中割裂評價，應認行為有局部重疊，故被告
    以一行為使告訴人丙○○、甲○○之財產法益受到侵害，幫助一
    般洗錢犯行及一般洗錢犯行部分為想像競合犯（因被害人不
    同，不能認就告訴人丙○○之幫助一般洗錢犯行部分為就告訴
    人甲○○之一般洗錢犯行部分所吸收），應依刑法第55條規定
    ，從一重論以一般洗錢既遂罪。
  ㈤司法院釋字第775號解釋解釋文：「……有關累犯加重本刑部分
    ，不生違反憲法一行為不二罰原則之問題。惟其不分情節，
    基於累犯者有其特別惡性及對刑罰反應力薄弱等立法理由，
    一律加重最低本刑，於不符合刑法第59條所定要件之情形下
    ，致生行為人所受之刑罰超過其所應負擔罪責之個案，其人
    身自由因此遭受過苛之侵害部分，對人民受憲法第8條保障
    之人身自由所為限制，不符憲法罪刑相當原則，牴觸憲法第
    23條比例原則。於此範圍內，有關機關應自本解釋公布之日
    起2年內，依本解釋意旨修正之。於修正前，為避免發生上
    述罪刑不相當之情形，法院就該個案應依本解釋意旨，裁量
    是否加重最低本刑。……」查被告前因恐嚇取財案件，於104
    年5月22日，經本院以104年度簡字第471號簡易判決處有期
    徒刑5月確定，於105年7月1日易服社會勞動執行完畢等情，
    有臺灣高等法院被告前案紀錄表在卷可按（見本院卷第13頁
    ），然考量其構成累犯之前案與本案所犯罪質有異，復參諸
    前案係經易服社會勞動執行完畢，足徵其刑罰反應力尚難與
    實際入監接受監獄教化措施之情形相提並論。基此，本院認
    尚難驟認被告有立法意旨所指之特別惡性或刑罰感應力薄弱
    之情，爰依上開解釋意旨，裁量不予加重其刑。
  ㈥洗錢防制法第16條第2項規定：「犯前二條之罪，在偵查或審
    判中自白者，減輕其刑。」被告就上開洗錢犯行，於本院準
    備及審理程序時均坦承不諱，應依上開規定減輕其刑。
  ㈦爰以被告之責任為基礎，並審酌其提供前開帳戶作為他人詐
    取財物、洗錢之工具，復又參與提領詐欺贓款交予詐欺集團
    成員，不僅侵害告訴人丙○○、甲○○之財產法益，同時增加檢
    警查緝及前揭告訴人求償之困難，所為可議，並考量其在本
    案犯罪中所扮演之角色及參與犯罪之程度、前揭告訴人各自
    遭詐騙損失之金額為11萬元、20萬3000元，以及迄今尚未與
    前揭告訴人達成和解、賠償損失之情形，兼衡其自述為高中
    畢業之智識程度、從事水電工、廚師、未婚、無子之生活狀
    況（見本院卷第338頁），以及被告坦承犯行之態度、檢察
    官具體求處有期徒刑1年以下併科罰金10萬元以下之意見等
    一切情狀，量處如主文所示之刑，並就併科罰金部分，諭知
    罰金如易服勞役之折算標準。
  ㈧被告提供之前開帳戶資料，就帳戶部分，遭通報警示後，已
    無法再供正常交易與流通使用，就存摺、印鑑章及金融卡部
    分，雖未扣案，惟所屬帳戶既遭警示銷戶，該存摺、印鑑章
    及金融卡同無法再供交易使用，對詐欺集團而言，實質上無
    何價值及重要性，且上開帳戶、存摺、印鑑章及金融卡均非
    違禁物或法定應義務沒收之物，無沒收之必要性，爰均不予
    沒收。又被告依卷內現存資料，尚無證據證明被告確因本案
    犯行實際上獲有不法利益，難認被告獲有犯罪所得，自無從
    依刑法第38條之1第1項前段之規定，宣告沒收。再被告就所
    收取之贓款，已轉交前開詐欺集團成員，非屬被告所有，亦
    非在其實際掌控中，被告就所掩飾、隱匿之財物不具所有權
    及事實上處分權，無從依洗錢防制法第18條第1項之規定，
    就被告所收取之全部金額諭知沒收，均併予敘明。 
據上論斷，應依刑事訴訟法第273條之1第1項、第299條第1項前
段，判決如主文。
本案經檢察官劉智偉提起公訴，檢察官王銘仁移送併辦，檢察官
黃建銘到庭執行職務。
中　　華　　民　　國　　111 　年　　9 　　月　　7 　　日
                  刑事第五庭  法　官  巫美蕙
以上正本證明與原本無異。
如不服本判決應於收受判決後20日內向本院提出上訴書狀，並應
敘述具體理由；其未敘述上訴理由者，應於上訴期間屆滿後20日
內向本院補提理由書（均須按他造當事人之人數附繕本）「切勿
逕送上級法院」。
告訴人或被害人對於判決如有不服具備理由請求檢察官上訴者，
其上訴期間之計算係以檢察官收受判決正本之日期為準。  
中　　華　　民　　國　　111 　年　　9 　　月　　7 　　日
                              書記官  林婷儀　　　　　　
附錄本案論罪科刑法條：
中華民國刑法第30條第1項
幫助他人實行犯罪行為者，為幫助犯。雖他人不知幫助之情者，
亦同。
中華民國刑法第339條第1項
意圖為自己或第三人不法之所有，以詐術使人將本人或第三人之
物交付者，處5年以下有期徒刑、拘役或科或併科50萬元以下罰
金。
洗錢防制法第14條第1項
有第二條各款所列洗錢行為者，處7年以下有期徒刑，併科新臺
幣5百萬元以下罰金。
前項之未遂犯罰之。
前二項情形，不得科以超過其特定犯罪所定最重本刑之刑。